---
title: "Tema 8: PEC"
format:
  html:
    code-copy:       true
    code-tools:      true
    df-print:        paged
    embed-resources: true
    theme:           ../www/extra-styles.scss
    toc:             true
    toc-location:    left
callout-appearance: minimal
---

# Introducción

Esta PEC consistirá en la realización de un ejercicio de aplicación práctica de un modelo Bayesiano.

```{r setup}
#| message: false

# Paquetes:
library(tidyverse)
library(RColorBrewer)
library(haven)
library(here)
library(corrplot)
library(GGally)
library(ggridges)
library(scales)
library(rstan)
library(bayesplot)

# Configuración de la salida gráfica:

PALETA <- brewer.pal(8, "Set2") # Colores por defecto
color_defecto <- PALETA[1]      # Color por defecto
options(ggplot2.discrete.colour = PALETA)

theme_set(theme_bw()) # Tema "neutro" para la representación gráfica

# Redondea los números reales "inline":
options(digits = 3L)                
options(knitr.digits.signif = FALSE)

# Inicializa la semilla aleatoria:
set.seed(20250408)
```

Inicializamos el entorno como es habitual.
Al igual que en los demás ejercicios, **inicializamos la semilla aleatoria** para asegurar la **reproducibilidad**.


# 1. Presentación:

Para la presente PEC se utilizarán los [datos](https://figshare.com/articles/dataset/The_effects_of_stress_anxiety_and_depression_on_rumination_sleep_and_fatigue_A_nonclinical_sample/7039034?file=12936419) recopilados en el estudio de [Thorsteinsson & Brown](https://pubmed.ncbi.nlm.nih.gov/30925506/). En él, se exploraban las relaciones de mediación indirectas entre el estrés, el sufrimiento emocional, y la calidad del sueño como predictores de la fatiga severa y el potencial rol que juega la rumiación en estas relaciones.

En este trabajo, sin embargo, utilizo sus datos para centrarme en modelar los factores que predicen la calidad del sueño, utilizando un enfoque bayesiano para la regresión logística. Los problemas de sueño constituyen una preocupación creciente en la sociedad actual, con importantes implicaciones para la salud física y mental. Específicamente, analizo cómo la ansiedad, la depresión y la fatiga, controlando por el estado civil, pueden predecir la probabilidad de experimentar una mala calidad de sueño.

La aproximación bayesiana nos permitirá:
1. Incorporar conocimiento previo sobre las relaciones entre estas variables
2. Obtener distribuciones posteriores completas para los parámetros
3. Realizar inferencias probabilísticas más matizadas que con métodos frecuentistas
4. Evaluar la incertidumbre en nuestras estimaciones de forma natural

Este análisis no solo tiene relevancia teórica para comprender los mecanismos psicológicos relacionados con el sueño, sino también aplicaciones prácticas para el desarrollo de intervenciones clínicas más efectivas.


# 2. Exploración y Preparación de Datos

## 2.1 Cargar Datos

Para garantizar la reproducibilidad del análisis, se implementa una solución que:

1 - Intenta cargar los datos localmente si existen.
2 - Si no existen, los descarga automáticamente de la fuente original.
3 - Guarda una versión local para futuras ejecuciones.

```{r}
#| message: FALSE
#| warning: FALSE

# URL del conjunto de datos
data_url <- "https://springernature.figshare.com/ndownloader/files/12936419"

# Ruta local para guardar los datos
local_data_path <- here("data", "fatigue_study.sav")

# Crear directorio de datos si no existe
if (!dir.exists(here("data"))) {
  dir.create(here("data"))
}

# Función para cargar los datos
load_study_data <- function() {
  # Verificar si los datos ya están descargados localmente
  if (!file.exists(local_data_path)) {
    message("Descargando datos de la fuente original...")
    # Descargar el archivo
    download.file(url = data_url, 
                  destfile = local_data_path,
                  mode = "wb")
    message("Datos descargados exitosamente.")
  }
  
  # Leer los datos
  data <- haven::read_sav(local_data_path)
  return(data)
}

# Cargar los datos
datos <- load_study_data()

# Mostrar las primeras filas de los datos
head(datos)

```

El dataset contiene `{r} nrow(datos)` observaciones de `{r} ncol(datos)` variables:

1. **Variables Demográficas y de Identificación**  
- *AGE:* Edad del participante  
- *SEX:* Sexo (1 = Hombre, 2 = Mujer)  
- *REL:* Estado civil  
- *JOB:* Situación laboral actual  
  
2. **Variables de Sueño (PSQI - Ítems específicos)**  
- *PSQI1:* Hora de acostarse  
- *PSQI2:* Tiempo que tarda en dormirse (minutos)  
- *PSQI3:* Hora de levantarse  
- *PSQI4:* Horas reales de sueño  
- *PSQI5a-j:* Problemas específicos de sueño (ej. despertarse por la noche, problemas para respirar, etc.)  
- *PSQI8:* Problemas para mantenerse despierto  
- *PSQI9:* Dificultad para mantener el entusiasmo  
- *PSQI10:* Presencia de compañero de cama/habitación  
  
3. **Variables de Rumiación (RTS - Ítems específicos)**  
- *RTS1-RTS20:* Ítems individuales del cuestionario de Rumiación  
  
4. **Variables de Fatiga (FSS - Ítems específicos)**  
- *FSS1-FSS9:* Ítems individuales de la Escala de Severidad de Fatiga  
  
5. **Variables de Estrés (PSS - Ítems específicos)**  
- *PSS1-PSS10:* Ítems individuales de la Escala de Estrés Percibido  
  
6. **Variables de Ansiedad y Depresión (DASS - Ítems específicos)**  
- *DASS1-DASS21:* Ítems individuales del DASS-21  

7. **Variables Calculadas y Derivadas**  
- *PSSTOT:* Puntuación total de estrés percibido  
- *RUMTOT:* Puntuación total de rumiación  
- *ANXTOT:* Puntuación total de ansiedad  
- *DEPTOT:* Puntuación total de depresión  
- *STRESSTOT:* Puntuación total de estrés  
- *FATIGUE:* Puntuación de fatiga  
- *PSQILATEN, PSQIDURAT, PSQIDISTB, PSQIDAYDYS, PSQITOT:* Componentes del PSQI  
- *Factor_poor_sleep:* Factor de calidad de sueño pobre (PCA)  
- *MAH_1 a MAH_17:* Distancias de Mahalanobis (detección de valores atípicos)  
- *COO_1 a COO_5:* Distancias de Cook (influencia en modelos)  
- *FAC1_1, FAC1_2, FAC1_3:* Puntuaciones factoriales  
  
8. **Variables de Análisis**  
- *mod_unc, idv_unc, depvar, indvar, modvar:* Variables para análisis de mediación/modera  
- *pss_c, rum_C, PSQI_C, ANX_C, DEP_C, psscxrumc, anxcxrumc, depcxrumc:* Variables centradas y términos de interacció  
- *idv, dv, mod, miss, student:* Variables para análisis estadísticos  
  
9. **Variables de Control de Calidad**
- *filter_$:* Filtro para participantes con fatiga  
- *rel1-rel4, job1-job7:* Variables dummy para estado civil y empleo  

## 2.2 Primera Exploración de algunas Variables de Interés

Se realiza una primera exploración de la distribución y correlación de algunas **variables de interés** para plantear un modelo predictivo.

Se exploran las **variables contínuas**.

```{r}
#| message: false
#| warning: false
#| fig.width: 10
#| fig.height: 8

# Crear un subconjunto con las variables disponibles
datos_expl <- datos |> 
  select(c("AGE", "PSQITOT", "PSSTOT", "RUMTOT", "ANXTOT", 
          "DEPTOT", "STRESSTOT", "FATIGUE", "Factor_poor_sleep")) |>
  # Eliminar filas con valores NA
  na.omit()

# Descriptivos de las variables
summary(datos_expl)

# Calcular matriz de correlación
matriz_cor <- cor(datos_expl, use = "pairwise.complete.obs")

# Visualizar matriz de correlación con corrplot
corrplot(matriz_cor, 
         method = "color", 
         type = "upper", 
         order = "hclust", 
         addCoef.col = "black", 
         tl.col = "black", 
         tl.srt = 45, 
         diag = FALSE,
         number.cex = 0.7,
         col = PALETA,
         title = "Matriz de correlaciones entre variables candidatas",
         mar = c(0, 0, 2, 0))

# Crear un gráfico de dispersión para todas las combinaciones de variables con GGally
ggpairs(datos_expl, 
        columns = 1:min(9, ncol(datos_expl)),
        upper = list(continuous = "cor", combo = "box_no_facet"),
        lower = list(continuous = "smooth", combo = "dot_no_facet"),
        diag = list(continuous = "densityDiag"),
        title = "Relaciones entre variables candidatas") 
```

Y la relación de las **variables categóricas sociodemográficas** con estas.

```{r}
#| message: false
#| warning: false
#| fig.width: 10
#| fig.height: 8
# Primero, preparamos los datos para el análisis
datos_expl <- datos |>
  # Convertimos las variables categóricas a factores con etiquetas adecuadas
  mutate(
    SEX = factor(SEX, levels = 0:1, labels = c("Hombre", "Mujer")),
    REL = factor(REL, levels = 1:5, 
                labels = c("Nunca casado", "Casado/De Facto", "Viudo/a", 
                           "Divorciado/Separado", "Otro")),
    JOB = factor(JOB, levels = 1:8,
                labels = c("Empleado tiempo completo", "Empleado tiempo parcial", 
                           "Desempleado", "Jubilado", "Estudiante", 
                           "Voluntario", "Incapacidad para trabajar", "Ama/o de casa"))
  )

# Frecuencias para variables categóricas
frecuencias_categoricas <- datos_expl |>
  select(SEX, REL, JOB) |>
  pivot_longer(everything(), names_to = "variable", values_to = "categoria") |>
  group_by(variable, categoria) |>
  summarise(frecuencia = n(), .groups = "drop") |>
  group_by(variable) |>
  mutate(
    porcentaje = frecuencia / sum(frecuencia) * 100,
    etiqueta = paste0(round(porcentaje, 1), "%")
  )

# Gráficos de barras para variables categóricas
graficos_categoricos <- frecuencias_categoricas |>
  ggplot(aes(x = categoria, y = frecuencia, fill = categoria)) +
  geom_bar(stat = "identity") +
  geom_text(aes(label = etiqueta), vjust = -0.5, size = 3) +
  facet_wrap(~ variable, scales = "free") +
  labs(title = "Distribución de variables categóricas",
       x = "", y = "Frecuencia")

# RELACIONES ENTRE VARIABLES CONTINUAS Y CATEGÓRICAS
vars_continuas <- c("PSQITOT", "PSSTOT", "RUMTOT", "ANXTOT", 
                   "DEPTOT", "STRESSTOT", "FATIGUE", "Factor_poor_sleep")

# Gráficos de densidad por sexo
densidad_por_sexo <- datos_expl |>
  select(SEX, all_of(vars_continuas)) |>
  pivot_longer(-SEX, names_to = "variable", values_to = "valor") |>
  ggplot(aes(x = valor, y = SEX, fill = SEX)) +
  geom_density_ridges(alpha = 0.7) +
  facet_wrap(~ variable, scales = "free_x") +
  labs(title = "Distribución de variables continuas por sexo",
       x = "Valor", y = "")

# Gráficos de densidad por estado civil
densidad_por_rel <- datos_expl |>
  select(REL, all_of(vars_continuas)) |>
  pivot_longer(-REL, names_to = "variable", values_to = "valor") |>
  ggplot(aes(x = valor, y = REL, fill = REL)) +
  geom_density_ridges(alpha = 0.7) +
  facet_wrap(~ variable, scales = "free_x") +
  labs(title = "Distribución de variables continuas por estado civil",
       x = "Valor", y = "")

# Gráficos de densidad por estado ocupación
densidad_por_job <- datos_expl |>
  select(JOB, all_of(vars_continuas)) |>
  pivot_longer(-JOB, names_to = "variable", values_to = "valor") |>
  ggplot(aes(x = valor, y = JOB, fill = JOB)) +
  geom_density_ridges(alpha = 0.7) +
  facet_wrap(~ variable, scales = "free_x") +
  labs(title = "Distribución de variables continuas por estado ocupación",
       x = "Valor", y = "")

# Visualizar gráficos
graficos_categoricos
densidad_por_sexo
densidad_por_rel
densidad_por_job
```

## 2.3 Selección de Variables y Preprocesamiento

Me decanto por modelar el factor de calidad del sueño dicotomizando la puntuación total del Índice de Calidad del Sueño de Pittsburgh (*PSQITOT* -> *PSQIDICOT*) utilizando puntuaciones >5 como indicadores de mala calidad ([Buyse et al](https://pubmed.ncbi.nlm.nih.gov/2748771/)). 

Los problemas del sueño están estrechamente relacionados con diversas variables psicológicas y de salud. Me decanto por incluir en el modelo como variables predictoras las escalas de ansiedad y depresión del Depression, Anxiety, and Stress Scale (*ANXTOT* y *DEPTOT*), y la Fatigue Severity Scale (*FATIGUE*), controlando el estado civil (*REL*).

```{r}
# Preparación de datos para el modelo logístico con variables tipificadas
datos_modelo <- datos_expl |>
  # Dicotomizar PSQITOT: >5 indica mala calidad de sueño
  mutate(
    PSQIDICOT = factor(
      ifelse(PSQITOT > 5, 1, 0),
      levels = c(0, 1),
      labels = c("Buena calidad", "Mala calidad")
    ),
    # Tipificar variables continuas (restar media y dividir por desviación estándar)
    ANXTOT = scale(ANXTOT) |> as.vector(),
    DEPTOT = scale(DEPTOT) |> as.vector(),
    FATIGUE = scale(FATIGUE) |> as.vector()
  ) |>
  # Seleccionar variables predictoras interesantes
  select(
    PSQIDICOT,    # Variable respuesta
    ANXTOT,     # Síntomas de ansiedad (tipificada)
    DEPTOT,     # Síntomas depresivos (tipificada)
    FATIGUE,    # Fatiga (tipificada)
    REL           # Estado Civil (se mantiene como factor)
  )
```


# 3. Metodología

## 3.1 Modelo de regresión logística bayesiana

Para modelar la probabilidad de mala calidad de sueño (*PSQIDICOT*), utilizamos un modelo logístico bayesiano donde:

$$P(Y_i = 1 | X_i, \beta) = \frac{1}{1 + e^{-X_i\beta}}$$

Donde:
- $Y_i$ es la variable respuesta binaria (0 = buena calidad, 1 = mala calidad)
- $X_i$ es el vector de predictores para la observación $i$
- $\beta$ es el vector de parámetros del modelo

Se implementará un modelo frecuentista y dos modelos bayesianos para comparaciones y contraste de hipótesis. 

## 3.2 Selección de distribuciones previas

Implementamos dos enfoques bayesianos con diferentes distribuciones previas:

### 3.2.1 Modelo Stan con priors débilmente informativos

En el modelo implementado con Stan, utilizamos priors débilmente informativos:

$$\alpha \sim Normal(0, 2)$$
$$\beta_j \sim Normal(0, 2)$$

Estos priors son lo suficientemente amplios para permitir que los datos dominen la inferencia, pero proporcionan cierta regularización para evitar estimaciones extremas. La elección de $\sigma = 2$ es adecuada para parámetros en escala logit cuando las variables predictoras están estandarizadas.

### 3.2.2 Modelo con algoritmo Metropolis-Hastings y prior plano

En el segundo enfoque, implementamos un algoritmo Metropolis-Hastings con un prior plano (no informativo), donde:

$$p(\beta) \propto 1$$

Este prior asigna la misma densidad de probabilidad a todos los valores posibles de $\beta$, permitiendo que la verosimilitud determine completamente la distribución posterior.

## 3.3 Métodos de estimación

Para el primer modelo, utilizamos el muestreador MCMC de Stan (No-U-Turn Sampler), ejecutando 4 cadenas con 2000 iteraciones cada una (1000 de calentamiento).

Para el segundo modelo, implementamos un algoritmo Metropolis-Hastings personalizado, utilizando como distribución propuesta una normal multivariante centrada en el valor actual y con matriz de covarianza proporcional a la inversa de la matriz de información de Fisher del estimador MLE.


# 4. Modelos

## 4.1 Regresión Logística Modelo Frecuentista

```{r}
# Ajuste del modelo logístico
modelo_frec <- glm(
  PSQIDICOT ~ ANXTOT + DEPTOT + FATIGUE + REL,
  data = datos_modelo,
  family = binomial(),
  x = TRUE
)

summary(modelo_frec) # Resumen del modelo ajustado
```

El modelo de regresión logística muestra que las variables `{r} modelo_frec$ANXTOT`, `{r} modelo_frec$DEPTOT` y sobretodo `{r} modelo_frec$FATIGUE` pueden ser predictores significativos de la variable `{r} modelo_frec$PSQIDICOT`. 

## 4.2 Regresión Logística Modelo Bayesiano con RStan

### 4.2.1 Aplicación al MLG sobre Calidad de Sueño

Generamos el modelo con Stan.

```{r}
# Preparación de datos para el modelo bayesiano
# Extraemos la matriz de diseño y la variable respuesta
X <- model.matrix(PSQIDICOT ~ ANXTOT + DEPTOT + FATIGUE + REL, data = datos_modelo)
y <- as.integer(datos_modelo$PSQIDICOT) - 1  # Convertir a 0/1

# Datos de entrada para Stan
datos_stan <- list(
  N = nrow(X),           # Número de observaciones
  K = ncol(X),           # Número de predictores (incluyendo intercepto)
  x = X,                 # Matriz de diseño
  y = y                  # Variable respuesta (0/1)
)

# Configuración de Stan para mejorar la eficiencia:
options(mc.cores = parallel::detectCores()) # Computación en paralelo
rstan_options(auto_write = TRUE)            # Escribe el modelo compilado

# Ajustar el modelo bayesiano
fit_logit_stan <- stan(
  file   = "../src/GLMlogistica.stan",
  iter   = 2000,                     # Número de iteraciones
  warmup = 1000,                     # Periodo de calentamiento
  chains = 4,                        # Número de cadenas
  data   = datos_stan                # Datos preparados
)

# Examinar resultados
print(fit_logit_stan, pars = c("alpha", "beta"), probs = c(0.025, 0.5, 0.975))
```

### 4.2.2 Visualización de Resultados

```{r}
plot(fit_logit_stan, pars = c("alpha", "beta"))
```

```{r}
#| fig.width: 10
#| fig.height: 8
mcmc_trace(fit_logit_stan, pars = c("alpha", "beta[1]", "beta[2]", "beta[3]", "beta[4]", "beta[5]", "beta[6]", "beta[7]", "beta[8]")) # Trazar cadenas
```

```{r}
#| fig.width: 10
#| fig.height: 8
mcmc_areas(
  fit_logit_stan, 
  regex_pars = "^(alpha|beta\\[1\\]|beta\\[2\\]|beta\\[3\\]|beta\\[4\\])$",
  prob = 0.95,
  prob_outer = 0.99
)
mcmc_areas(
  fit_logit_stan, 
  regex_pars = "^(beta\\[5\\]|beta\\[6\\]|beta\\[7\\]|beta\\[8\\])$",
  prob = 0.95,
  prob_outer = 0.99
)
```

## 4.3 Regresión Logística Modelo Bayesiano según Rankin

### 4.3.1 Función para calcular la log-similitud del Modelo Logístico

```{r}
# Función para calcular la log-verosimilitud del modelo logístico
logitll <- function(beta, y, X) {
  if (!is.matrix(beta)) beta <- as.matrix(t(beta))
  n <- dim(beta)[1]
  pll <- rep(0, n)
  
  for (i in 1:n) {
    lF1 <- plogis(X %*% beta[i,], log = TRUE)
    lF2 <- plogis(-X %*% beta[i,], log = TRUE)
    pll[i] <- sum(y * lF1 + (1-y) * lF2)
  }
  
  return(pll)
}
```

### 4.3.2 Implementación del algoritmo Metropolis-Hastings con Prior Plano

```{r}
# Función para generar muestras de una distribución normal multivariante
rmvn <- function(n, mu, sigma) {
  p <- length(mu)
  res <- matrix(rnorm(n*p), nrow = n, ncol = p)
  res <- t(t(res %*% chol(sigma)) + mu)
  return(res)
}

# Algoritmo Metropolis-Hastings para el modelo logístico con prior plano
hmflatlogit <- function(niter, y, X, scale) {
  p <- dim(X)[2]
  
  # Inicializar con la estimación MLE
  mod <- summary(glm(y ~ -1 + X, family = binomial(link = "logit")))
  beta <- matrix(0, niter, p)
  beta[1,] <- as.vector(mod$coeff[,1])
  
  # Matriz de covarianza para la propuesta
  Sigma2 <- as.matrix(mod$cov.unscaled)
  
  # Algoritmo Metropolis-Hastings
  for (i in 2:niter) {
    # Generar propuesta
    tildebeta <- rmvn(1, beta[i-1,], scale * Sigma2)
    
    # Calcular ratio de log-verosimilitud
    llr <- logitll(tildebeta, y, X) - logitll(beta[i-1,], y, X)
    
    # Paso de aceptación/rechazo
    if (runif(1) <= exp(llr)) {
      beta[i,] <- tildebeta
    } else {
      beta[i,] <- beta[i-1,]
    }
  }
  
  return(beta)
}
```

### 4.3.3 Aplicación al MLG sobre Calidad de Sueño

```{r}
# Recuerdo que ya existe la matriz de datos 'X' y la variable respuesta 'y' para el modelo con Stan

# Ejecutar el algoritmo Metropolis-Hastings
niter <- 10000
scale <- 1.0  # Factor de escala para la propuesta
beta_samples <- hmflatlogit(niter, y, X, scale)

# Descartar las primeras iteraciones (burn-in)
burnin <- 1000
beta_posterior <- beta_samples[(burnin+1):niter,]

# Resumen de la distribución posterior
beta_means <- colMeans(beta_posterior)
beta_sd <- apply(beta_posterior, 2, sd)
beta_quantiles <- apply(beta_posterior, 2, quantile, probs = c(0.025, 0.5, 0.975))

# Crear tabla de resultados
resultados <- tibble(
  Parametro = colnames(X),
  Media = beta_means,
  DesvEst = beta_sd,
  Q2.5 = beta_quantiles[1,],
  Mediana = beta_quantiles[2,],
  Q97.5 = beta_quantiles[3,]
)

# Convertir a odds ratios
resultados_OR <- resultados |>
  mutate(
    OR = exp(Media),
    OR_Q2.5 = exp(Q2.5),
    OR_Q97.5 = exp(Q97.5)
  )

# Mostrar resultados
print(resultados)
print(resultados_OR)
```

### 4.3.4 Visualización de Resultados

```{r}
#| fig.width: 10
#| fig.height: 8
# Gráficos de traza para evaluar convergencia
par(mfrow = c(4, 2))
for (i in 1:min(8, ncol(X))) {
  plot(beta_samples[,i], type = "l", 
       main = paste("Traza para", colnames(X)[i]),
       xlab = "Iteración", ylab = "Valor")
}

# Histogramas de las distribuciones posteriores
par(mfrow = c(4, 2))
for (i in 1:min(8, ncol(X))) {
  hist(beta_posterior[,i], breaks = 30, 
       main = paste("Posterior de", colnames(X)[i]),
       xlab = "Valor", freq = FALSE)
  abline(v = beta_means[i], col = PALETA[1], lwd = 2)
  abline(v = beta_quantiles[c(1,3),i], col = PALETA[2], lty = 2, lwd = 2)
}

# Autocorrelación para evaluar la eficiencia del muestreo
par(mfrow = c(4, 2))
for (i in 1:min(8, ncol(X))) {
  acf(beta_posterior[,i], 
      main = paste("Autocorrelación para", colnames(X)[i]))
}
```


# 5. Interpretación de Resultados

## 5.1 Evaluación de la aproximación

### 5.1.1 Convergencia del modelo Stan

Los gráficos de traza muestran una buena mezcla de las cadenas MCMC para todos los parámetros, sin patrones evidentes de no estacionariedad. Los valores de R-hat cercanos a 1.0 confirman la convergencia de las cadenas.

### 5.1.2 Convergencia del algoritmo Metropolis-Hastings

Los gráficos de traza del algoritmo Metropolis-Hastings muestran un comportamiento adecuado, aunque con mayor autocorrelación que el modelo Stan, lo que indica una menor eficiencia en el muestreo. Sin embargo, los histogramas posteriores muestran distribuciones suaves y bien definidas, sugiriendo una aproximación adecuada.

## 5.2 Estimadores posteriores

### 5.2.1 Coeficientes y odds ratios

Los resultados de ambos modelos bayesianos muestran que la fatiga (*FATIGUE*) es el predictor más importante de la mala calidad del sueño, por ejemplo, con un odds ratio posterior medio de `{r} resultados_OR$OR[resultados_OR$Parametro == "FATIGUE"]` (IC 95%: [`{r} resultados_OR$OR_Q2.5[resultados_OR$Parametro == "FATIGUE"]`, `{r} resultados_OR$OR_Q97.5[resultados_OR$Parametro == "FATIGUE"]`]) para el modelo MH. Esto indica que por cada aumento de una desviación estándar en la fatiga, las probabilidades de experimentar mala calidad de sueño aumentan aproximadamente un `{r} (resultados_OR$OR[resultados_OR$Parametro == "FATIGUE"] - 1) * 100`%.

La depresión (*DEPTOT*) también muestra un efecto positivo significativo, mientras que la ansiedad (*ANXTOT*) muestra un efecto positivo pero con intérvalos de credibilidad que incluyen el cero, sugiriendo mayor incertidumbre sobre su efecto.

Respecto al estado civil (*REL*), ninguna categoría muestra efectos claramente diferenciados del grupo de referencia (Nunca casado), aunque se observa una tendencia hacia mayor probabilidad de mala calidad de sueño en los grupos de divorciados/separados u otro.

### 5.2.2 Comparación entre modelos

La comparación entre el modelo frecuentista, el modelo Stan y el modelo Metropolis-Hastings muestra estimaciones consistentes para los principales predictores, lo que refuerza la robustez de nuestros hallazgos. Las pequeñas diferencias observadas se deben principalmente a las distintas distribuciones previas utilizadas.

# 6. Distribución predictiva posterior y aplicaciones

## 6.1 Comprobación Predictiva Posterior (Posterior Predictive Check)

Verifica si el Modelo con Stan puede reproducir características importantes de los datos.

```{r}
# Extraer predicciones
y_pred_samples <- extract(fit_logit_stan)$y_pred

# Calcular proporción de 1s en cada muestra posterior
prop_1_pred <- colMeans(y_pred_samples)

# Comparar con proporción observada
prop_1_obs <- mean(y)

# Visualizar
hist(prop_1_pred, main="Distribución posterior de la proporción de mala calidad de sueño")
abline(v=prop_1_obs, col="red", lwd=2)
```

## 6.2 Distribución Predictiva Posterior para nuevos casos

Para evaluar la capacidad predictiva del modelo, calculamos la distribución predictiva posterior para nuevas observaciones. Específicamente, estimamos la probabilidad de mala calidad de sueño para diferentes perfiles de individuos:

1. Perfil de bajo riesgo: Bajos niveles de ansiedad, depresión y fatiga
2. Perfil de alto riesgo: Altos niveles de ansiedad, depresión y fatiga
3. Perfil solo fatiga: Altos niveles de fatiga
3. Perfil sin fatiga: Bajos niveles de fatiga

```{r}
# Distribución predictiva posterior para diferentes perfiles
# Crear perfiles hipotéticos
perfil_bajo_riesgo <- c(1, -1, -1, -1, 0, 0, 0, 0)  # Intercepto y valores bajos de predictores
perfil_alto_riesgo <- c(1, 1, 1, 1, 0, 0, 0, 0)     # Intercepto y valores altos de predictores
perfil_solo_fatiga <- c(1, 0, 0, 1, 0, 0, 0, 0)     # Solo fatiga alta
perfil_sin_fatiga <- c(1, 0, 0, -1, 0, 0, 0, 0)     # Solo fatiga baja
```

- Para el Modelo Stan:

```{r}
#| warning: false
#| fig-height: 8
#| fig-width: 10
# Extraer muestras de parámetros
alpha_samples <- extract(fit_logit_stan)$alpha
beta_samples <- extract(fit_logit_stan)$beta

# Crear una matriz donde cada fila es una muestra posterior completa (alpha, beta1, beta2, ...)
beta_posterior_stan <- cbind(alpha_samples, beta_samples)

# Calcular probabilidades usando bucles pero de forma más eficiente
n_samples <- length(alpha_samples)
prob_bajo_riesgo_Stan <- numeric(n_samples)
prob_alto_riesgo_Stan <- numeric(n_samples)
prob_solo_fatiga_Stan <- numeric(n_samples)
prob_sin_fatiga_Stan <- numeric(n_samples)

for (i in 1:n_samples) {
  # Crear el vector completo de parámetros para esta muestra
  params <- c(alpha_samples[i], beta_samples[i,])
  
  # Calcular el producto escalar
  prob_bajo_riesgo_Stan[i] <- plogis(sum(params * perfil_bajo_riesgo))
  prob_alto_riesgo_Stan[i] <- plogis(sum(params * perfil_alto_riesgo))
  prob_solo_fatiga_Stan[i] <- plogis(sum(params * perfil_solo_fatiga))
  prob_sin_fatiga_Stan[i] <- plogis(sum(params * perfil_sin_fatiga))
}

# Crear un tibble con todas las probabilidades para visualización
distribuciones_predictivas_Stan <- tibble(
  Bajo_Riesgo = prob_bajo_riesgo_Stan,
  Alto_Riesgo = prob_alto_riesgo_Stan,
  Solo_Fatiga = prob_solo_fatiga_Stan,
  Sin_Fatiga = prob_sin_fatiga_Stan
) |>
  # Convertir a formato largo para facilitar la visualización
  pivot_longer(
    cols = everything(),
    names_to = "Perfil",
    values_to = "Probabilidad"
  ) |>
  # Mejorar las etiquetas para la visualización
  mutate(
    Perfil = factor(
      Perfil,
      levels = c("Bajo_Riesgo", "Alto_Riesgo", "Solo_Fatiga", "Sin_Fatiga"),
      labels = c("Bajo riesgo\n(Anx, Dep, Fat bajas)", 
                "Alto riesgo\n(Anx, Dep, Fat altas)",
                "Solo fatiga alta", 
                "Solo fatiga baja")
    )
  )

# Crear un tibble resumen con los indicadores estadísticos
resumen_predictivo_Stan <- tibble(
  Perfil = c("Bajo riesgo", "Alto riesgo", "Solo fatiga alta", "Solo fatiga baja"),
  Probabilidad_Media = c(
    mean(prob_bajo_riesgo_Stan),
    mean(prob_alto_riesgo_Stan),
    mean(prob_solo_fatiga_Stan),
    mean(prob_sin_fatiga_Stan)
  ),
  IC_2.5 = c(
    quantile(prob_bajo_riesgo_Stan, 0.025),
    quantile(prob_alto_riesgo_Stan, 0.025),
    quantile(prob_solo_fatiga_Stan, 0.025),
    quantile(prob_sin_fatiga_Stan, 0.025)
  ),
  IC_97.5 = c(
    quantile(prob_bajo_riesgo_Stan, 0.975),
    quantile(prob_alto_riesgo_Stan, 0.975),
    quantile(prob_solo_fatiga_Stan, 0.975),
    quantile(prob_sin_fatiga_Stan, 0.975)
  )
)

# Mostrar los resultados
resumen_predictivo_Stan

# Visualización de las distribuciones predictivas posteriores
ggplot(distribuciones_predictivas_Stan, aes(x = Probabilidad, fill = Perfil)) +
  geom_density(alpha = 0.7) +
  labs(
    title = "Distribución predictiva posterior de la probabilidad de mala calidad de sueño",
    x = "Probabilidad de mala calidad de sueño",
    y = "Densidad"
  )
```

Los resultados muestran, por ejemplo que individuos con alta fatiga tienen una probabilidad posterior media de `{r} resumen_predictivo_Stan$Probabilidad_Media[resumen_predictivo_Stan$Perfil == "Solo fatiga alta"]` (IC 95%: [`{r} resumen_predictivo_Stan$IC_2.5[resumen_predictivo_Stan$Perfil == "Solo fatiga alta"]`, `{r} resumen_predictivo_Stan$IC_97.5[resumen_predictivo_Stan$Perfil == "Solo fatiga alta"]`]) de experimentar mala calidad de sueño, incluso con niveles dentro de la media de ansiedad y depresión.

- Para el Modelo MH:

```{r}
#| warning: false
#| fig-height: 8
#| fig-width: 10
# Calcular probabilidades para cada muestra posterior
prob_bajo_riesgo_MH <- plogis(beta_posterior %*% perfil_bajo_riesgo)
prob_alto_riesgo_MH <- plogis(beta_posterior %*% perfil_alto_riesgo)
prob_solo_fatiga_MH <- plogis(beta_posterior %*% perfil_solo_fatiga)
prob_sin_fatiga_MH <- plogis(beta_posterior %*% perfil_sin_fatiga)

# Crear un tibble con todas las probabilidades para visualización
distribuciones_predictivas_MH <- tibble(
  Bajo_Riesgo = prob_bajo_riesgo_MH,
  Alto_Riesgo = prob_alto_riesgo_MH,
  Solo_Fatiga = prob_solo_fatiga_MH,
  Sin_Fatiga = prob_sin_fatiga_MH
) |>
  # Convertir a formato largo para facilitar la visualización
  pivot_longer(
    cols = everything(),
    names_to = "Perfil",
    values_to = "Probabilidad"
  ) |>
  # Mejorar las etiquetas para la visualización
  mutate(
    Perfil = factor(
      Perfil,
      levels = c("Bajo_Riesgo", "Alto_Riesgo", "Solo_Fatiga", "Sin_Fatiga"),
      labels = c("Bajo riesgo\n(Anx, Dep, Fat bajas)", 
                "Alto riesgo\n(Anx, Dep, Fat altas)",
                "Solo fatiga alta", 
                "Solo fatiga baja")
    )
  )

# Crear un tibble resumen con los indicadores estadísticos
resumen_predictivo_MH <- tibble(
  Perfil = c("Bajo riesgo", "Alto riesgo", "Solo fatiga alta", "Solo fatiga baja"),
  Probabilidad_Media = c(
    mean(prob_bajo_riesgo_MH),
    mean(prob_alto_riesgo_MH),
    mean(prob_solo_fatiga_MH),
    mean(prob_sin_fatiga_MH)
  ),
  IC_2.5 = c(
    quantile(prob_bajo_riesgo_MH, 0.025),
    quantile(prob_alto_riesgo_MH, 0.025),
    quantile(prob_solo_fatiga_MH, 0.025),
    quantile(prob_sin_fatiga_MH, 0.025)
  ),
  IC_97.5 = c(
    quantile(prob_bajo_riesgo_MH, 0.975),
    quantile(prob_alto_riesgo_MH, 0.975),
    quantile(prob_solo_fatiga_MH, 0.975),
    quantile(prob_sin_fatiga_MH, 0.975)
  )
)

# Mostrar los resultados
resumen_predictivo_MH

# Visualización de las distribuciones predictivas posteriores
ggplot(distribuciones_predictivas_MH, aes(x = Probabilidad, fill = Perfil)) +
  geom_density(alpha = 0.7) +
  labs(
    title = "Distribución predictiva posterior de la probabilidad de mala calidad de sueño",
    x = "Probabilidad de mala calidad de sueño",
    y = "Densidad"
  )
```


Los resultados muestran, por ejemplo que individuos con alta fatiga tienen una probabilidad posterior media de `{r} resumen_predictivo_MH$Probabilidad_Media[resumen_predictivo_MH$Perfil == "Solo fatiga alta"]` (IC 95%: [`{r} resumen_predictivo_MH$IC_2.5[resumen_predictivo_MH$Perfil == "Solo fatiga alta"]`, `{r} resumen_predictivo_MH$IC_97.5[resumen_predictivo_MH$Perfil == "Solo fatiga alta"]`]) de experimentar mala calidad de sueño, incluso con niveles dentro de la media de ansiedad y depresión.

Esta aplicación de la distribución predictiva posterior nos permite no solo identificar los factores de riesgo más importantes, sino también cuantificar la probabilidad de mala calidad de sueño para diferentes perfiles de individuos, lo que tiene importantes implicaciones clínicas y prácticas.

# 6.3 Contraste de Hipótesis Bayesiano

```{r}
#| fig.width: 10
#| fig.height: 6
# 1. Contraste de hipótesis para el modelo Stan
# Calcular diferencias entre perfiles
diferencias_Stan <- tibble(
  Comparacion = c("Alto vs Bajo", "Solo Fatiga vs Sin Fatiga", "Alto vs Solo Fatiga"),
  Diferencia_Media = c(
    mean(prob_alto_riesgo_Stan - prob_bajo_riesgo_Stan),
    mean(prob_solo_fatiga_Stan - prob_sin_fatiga_Stan),
    mean(prob_alto_riesgo_Stan - prob_solo_fatiga_Stan)
  ),
  IC_2.5 = c(
    quantile(prob_alto_riesgo_Stan - prob_bajo_riesgo_Stan, 0.025),
    quantile(prob_solo_fatiga_Stan - prob_sin_fatiga_Stan, 0.025),
    quantile(prob_alto_riesgo_Stan - prob_solo_fatiga_Stan, 0.025)
  ),
  IC_97.5 = c(
    quantile(prob_alto_riesgo_Stan - prob_bajo_riesgo_Stan, 0.975),
    quantile(prob_solo_fatiga_Stan - prob_sin_fatiga_Stan, 0.975),
    quantile(prob_alto_riesgo_Stan - prob_solo_fatiga_Stan, 0.975)
  ),
  Prob_Diferencia_Positiva = c(
    mean((prob_alto_riesgo_Stan - prob_bajo_riesgo_Stan) > 0),
    mean((prob_solo_fatiga_Stan - prob_sin_fatiga_Stan) > 0),
    mean((prob_alto_riesgo_Stan - prob_solo_fatiga_Stan) > 0)
  )
)

# Mostrar resultados del contraste para el modelo Stan
diferencias_Stan

# Visualizar las diferencias para el modelo Stan
diferencias_data_Stan <- tibble(
  `Alto vs Bajo` = prob_alto_riesgo_Stan - prob_bajo_riesgo_Stan,
  `Solo Fatiga vs Sin Fatiga` = prob_solo_fatiga_Stan - prob_sin_fatiga_Stan,
  `Alto vs Solo Fatiga` = prob_alto_riesgo_Stan - prob_solo_fatiga_Stan
) |>
  pivot_longer(
    cols = everything(),
    names_to = "Comparación",
    values_to = "Diferencia"
  )

ggplot(diferencias_data_Stan, aes(x = Diferencia, fill = Comparación)) +
  geom_density(alpha = 0.7) +
  geom_vline(xintercept = 0, linetype = "dashed") +
  labs(
    title = "Distribución posterior de las diferencias en probabilidad (Modelo Stan)",
    x = "Diferencia en probabilidad de mala calidad de sueño",
    y = "Densidad"
  )

# 2. Contraste de hipótesis para el modelo MH
# Calcular diferencias entre perfiles
diferencias_MH <- tibble(
  Comparacion = c("Alto vs Bajo", "Solo Fatiga vs Sin Fatiga", "Alto vs Solo Fatiga"),
  Diferencia_Media = c(
    mean(prob_alto_riesgo_MH - prob_bajo_riesgo_MH),
    mean(prob_solo_fatiga_MH - prob_sin_fatiga_MH),
    mean(prob_alto_riesgo_MH - prob_solo_fatiga_MH)
  ),
  IC_2.5 = c(
    quantile(prob_alto_riesgo_MH - prob_bajo_riesgo_MH, 0.025),
    quantile(prob_solo_fatiga_MH - prob_sin_fatiga_MH, 0.025),
    quantile(prob_alto_riesgo_MH - prob_solo_fatiga_MH, 0.025)
  ),
  IC_97.5 = c(
    quantile(prob_alto_riesgo_MH - prob_bajo_riesgo_MH, 0.975),
    quantile(prob_solo_fatiga_MH - prob_sin_fatiga_MH, 0.975),
    quantile(prob_alto_riesgo_MH - prob_solo_fatiga_MH, 0.975)
  ),
  Prob_Diferencia_Positiva = c(
    mean((prob_alto_riesgo_MH - prob_bajo_riesgo_MH) > 0),
    mean((prob_solo_fatiga_MH - prob_sin_fatiga_MH) > 0),
    mean((prob_alto_riesgo_MH - prob_solo_fatiga_MH) > 0)
  )
)

# Mostrar resultados del contraste para el modelo MH
diferencias_MH

# Visualizar las diferencias para el modelo MH
diferencias_data_MH <- tibble(
  `Alto vs Bajo` = prob_alto_riesgo_MH - prob_bajo_riesgo_MH,
  `Solo Fatiga vs Sin Fatiga` = prob_solo_fatiga_MH - prob_sin_fatiga_MH,
  `Alto vs Solo Fatiga` = prob_alto_riesgo_MH - prob_solo_fatiga_MH
) |>
  pivot_longer(
    cols = everything(),
    names_to = "Comparación",
    values_to = "Diferencia"
  )

ggplot(diferencias_data_MH, aes(x = Diferencia, fill = Comparación)) +
  geom_density(alpha = 0.7) +
  geom_vline(xintercept = 0, linetype = "dashed") +
  labs(
    title = "Distribución posterior de las diferencias en probabilidad (Modelo MH)",
    x = "Diferencia en probabilidad de mala calidad de sueño",
    y = "Densidad"
  )
```



# 7. Discusión y conclusiones

Los resultados del análisis bayesiano extienden los hallazgos de Thorsteinsson & Brown (2019) sugiriendo una relación bidireccional entre fatiga y sueño, donde la fatiga no solo es una consecuencia de la mala calidad del sueño, sino también un factor predictivo de la misma.

La aproximación bayesiana ha permitido cuantificar la incertidumbre en las estimaciones y obtener distribuciones posteriores completas para los parámetros del modelo. Esto proporciona una base más sólida para la toma de decisiones clínicas que los simples valores p del enfoque frecuentista.

Las limitaciones de este estudio incluyen su naturaleza transversal, que no permite establecer relaciones causales definitivas, y la posible presencia de variables confusoras no medidas. Futuros estudios podrían beneficiarse de diseños longitudinales y la inclusión de más variables contextuales.

En conclusión, nuestro análisis bayesiano subraya la importancia de abordar la fatiga como un factor clave en las intervenciones dirigidas a mejorar la calidad del sueño, y demuestra el valor añadido de los métodos bayesianos para la modelización de fenómenos psicológicos complejos.

# 8. Bibliografía

- Thorsteinsson & Brown (2019). [The effects of stress, anxiety and depression on rumination, sleep and fatigue](https://pubmed.ncbi.nlm.nih.gov/30925506/)

- Buyse et al. (1989). [The Pittsburgh Sleep Quality Index](https://pubmed.ncbi.nlm.nih.gov/2748771/)

- Gelman, A., & Hill, J. (2006). [Data Analysis Using Regression and Multilevel/Hierarchical Models](https://www.cambridge.org/highereducation/books/data-analysis-using-regression-and-multilevel-hierarchical-models/32A29531C7FD730C3A68951A17C9D983#overview). Cambridge University Press.
